【裁判字號】    88,上更(一),57
【裁判日期】    901211
【裁判案由】    分割共有物
【裁判全文】
臺灣高等法院臺南分院民事判決  八十八年度上更(一)字第五七號
      上  訴  人  辰  ○  ○
                  寅  ○  ○
                  戊  ○  ○
                  庚  ○  ○
                  己  ○  ○
      訴訟代理人  子  ○  ○
      上  訴  人  巳  ○  ○
                  壬  ○  ○
                  丑  ○  ○
                  午  ○  ○
                  辛  ○  ○
                  甲  ○  ○
                  乙  ○  ○
                  癸  ○  ○
                  卯  ○  ○
                  申  ○  ○
                  未  ○  ○
      被上訴  人  丙  ○  ○
                  丁  ○  ○
右當事人間請求分割共有物事件，上訴人對於臺灣嘉義地方法院中華民國八十六年三
月八日第一審判決（八十五年度訴字第五三九號）提起上訴，判決後，經最高法院發
回更審，本院判決如左：
      主      文
原判決廢棄。
兩造共有坐落嘉義縣東石鄉○○○段肆貳捌地號，建地，面積零點壹捌零玖公頃土地
之分割方法為如附圖Ａ案所示：即編號２部分面積零點零壹零捌貳肆公頃由被上訴人
丁○○、丙○○依應有部分各貳分之壹共同取得；編號３部分面積零點零伍肆壹壹柒
公頃由上訴人甲○○、乙○○依應有部分各貳分之壹共同取得；編號４部分面積零點
零零陸肆玖肆公頃由上訴人癸○○取得；編號５部分面積零點零零陸肆玖肆公頃由上
訴人丑○○取得；編號６部分面積零點零壹玖肆捌貳公頃由上訴人壬○○、巳○○、
午○○依應有部分各參分之壹共同取得；編號７部分面積零點零壹陸貳參伍公頃由上
訴人辰○○、寅○○、戊○○、庚○○、己○○依序按應有部分貳分之壹、捌分之壹
、捌分之壹、捌分之壹、捌分之壹共同取得；編號８部分面積零點零零捌壹壹捌公頃
及編號９部分面積零點零零捌壹壹捌公頃均分歸上訴人辛○○、卯○○、未○○、申
○○依序按應有部分貳分之壹、陸分之壹、陸分之壹、陸分之壹共同取得；編號１部
分面積零點零伍壹零壹捌公頃由兩造按附表所示之應有部分比例保持共有。
第一、二審及發回前第三審訴訟費用由被上訴人丙○○、丁○○各負擔二十四分之一
、由上訴人甲○○、乙○○各負擔二十四分之五，癸○○、丑○○、壬○○、巳○○
、午○○各負擔二十分之一，辰○○、辛○○各負擔十六分之一、寅○○、戊○○、
庚○○、己○○各負擔六十四分之一，餘由上訴人卯○○、未○○、申○○共同負擔
。
      事      實
甲、上訴人方面：
壹、上訴人辰○○、寅○○、戊○○、庚○○、己○○部分：
一、聲明：求為判決：（一）原判決廢棄。（二）請按附圖乙案所示之分割方案分割
    。
二、陳述：除與原審及本院前審判決記載相同者，予以引用外，另補稱略以：
（一）附圖乙案所示之分割方案即前次判決所採之分割方案，原甚適當，僅因未留迴
      車道而被最高法院廢棄，故本件分割應採該方案，再留迴車道即可。
（二）系爭共有土地上之ＲＣ造樓房，如因分割結果而有須拆除部分，伊同意不予拆
      除，繼續保留至房屋不堪使用為止。
（三）上訴人辰○○、紀正成、戊○○、庚○○、己○○等人分割後要繼續依原應有
      部分比例保持共有。
貳、上訴人巳○○、午○○部分：
一、聲明：求為適當之判決。
二、陳述：除與原審及本院前審判決記載相同者，予以引用外，另補稱略以：
（一）附圖乙案所示之分割方案將會拆除系爭共有土地上之四棟樓房，不利社會經濟
      ，亦影響共有人間之情感，並非適當，應採無庸拆屋之方案。
（二）上訴人巳○○、午○○、壬○○三人分割後同意按原應有部分保持共有。
參、上訴人丑○○、甲○○、乙○○、壬○○、辛○○、癸○○、卯○○、未○○、
    申○○經合法通知而未於言詞辯論期日到場，惟據其以前到場或具狀所為之聲明
    及陳述略以：
一、聲明：求為適當之判決。
二、陳述：除與原審及本院前審判決記載相同者，予以引用外，另補稱略以：
（一）上訴人辛○○、卯○○、未○○、申○○同意分割後保持共有。
（二）上訴人甲○○、乙○○同意分割後保持共有。
（三）上訴人癸○○、丑○○就如何分割並無意見，只要分到之土地可以建屋、面積
      足夠即可。
乙、被上訴人方面：
一、聲明：求為判決駁回上訴。
二、陳述：除與原審及本院前審判決記載相同者，予以引用外，另補稱略以：被上訴
    人二人願於分割後保持共有，只要伊分得之土地與原判決相同，對於是否採行原
    判決之分割方案或上訴人辰○○所提之分割方案，均無意見。
三、證據：援用第一審及本院前審所提證據。
丙、本院依兩造聲請履勘現場，並囑託嘉義縣朴子地政事務所派員測量製作土地複丈
    成果圖附卷。
      理      由
甲、程序方面：
一、本件為請求分割共有物之訴，乃固有必要共同訴訟，其訴訟標的對於共同訴訟之
    各人必須合一確定，雖僅有辰○○提起上訴，然依民事訴訟法第五十六條第一項
    第一款之規定，其上訴效力及於同造共同訴訟人紀水鏡、巳○○、壬○○、午○
    ○、寅○○、戊○○、庚○○、己○○、辛○○、甲○○、乙○○等人，爰均併
    列為上訴人。
二、上訴人紀水境於八十六年四月二十六日死亡，系爭土地應有部分已由其子卯○○
    、未○○、申○○於八十六年九月十七日辦理分割繼承登記完畢，此有戶籍登記
    簿謄本、土地登記簿謄本可稽，卯○○等三人聲明承受訴訟，核無不合。
三、上訴人壬○○、辛○○、甲○○、乙○○、癸○○、卯○○、申○○、未○○、
    丑○○均經合法通知，未於言詞辯論期日到場，核無民事訴訟法第三百八十六條
    各款所列情形，爰依被上訴人之聲請，就上開未到場上訴人部分，由其一造辯論
    而為判決。
乙、實體方面：
一、按各共有人除因物之使用目的不能分割，或契約定有不分割之期限者外，得隨時
    請求分割共有物，民法第八百二十三條第一項定有明文。本件被上訴人主張坐落
    嘉義縣東石鄉○○○段肆貳捌地號，建地，面積零點壹捌零玖公頃土地（以下簡
    稱系爭土地），為伊及上訴人甲○○、乙○○、辰○○、辛○○、午○○、壬○
    ○、巳○○、己○○、庚○○、戊○○、寅○○、丑○○、癸○○（係訴外人即
    原共有人紀水田之繼承人，紀水田於八十年七月二十五日死亡，雖有上訴人癸○
    ○與訴外人鄭紀魚、紀碧霞、紀德國、紀美英四人為其繼承人，惟就紀水田所有
    系爭土地之應有部分，業由上訴人癸○○單獨辦理分割繼承登記）與已故紀水境
    所共有，其應有部分各如附表所示，系爭土地並無因物之使用目的不能分割或契
    約定有不分割期限之情形，因兩造無法達成協議分割等情，業據其提出土地登記
    簿謄本、地籍圖謄本各一件為證，且為到場之上訴人所不爭執，自堪信為實在。
    從而，被上訴人本於共有人之身分，訴請裁判分割系爭土地，自屬有據，應予准
    許。
二、查系爭土地地形為東側較西側寬之梯形形狀，該土地西北側隔東石鄉○○○段四
    二九之四地土地，與嘉義縣朴子市○○○鄉○道路相通，北邊留有巷道可通行至
    西側鄉道，土地上現有巳○○、午○○、辰○○、紀水鏡坐東向西之ＲＣ磚造二
    層樓房各一棟，其位置如後附現場圖編號９、１０、、所示；編號、則為
    紀水境所有老舊磚木造平房，編號７、８為巳○○、辰○○、午○○、紀水鏡所
    有老舊磚木造平房、磚造鐵皮蓋平房，出入均以現場圖編號６所示之道路通往舊
    有北側通道通行至西側鄉道，現場圖編號１、５分別為甲○○、乙○○與丙○○
    丁○○所有之磚木造平房與ＲＣ磚造平房，編號３部分，則為公共廁所，其餘部
    分則屬空地，各如後附現場圖所示等情，業經原審及本院至現場勘驗，並囑託嘉
    義縣朴子地政事務所派員測量屬實，分別製有勘驗筆錄、測量成果圖附卷可稽。
    本院審酌：上訴人辰○○、寅○○、戊○○、庚○○、己○○等五人，上訴人
    巳○○、午○○、壬○○等三人，上訴人辛○○、卯○○、未○○、申○○等四
    人，上訴人甲○○、乙○○等二人，及被上訴人丁○○、丙○○等二人分別於本
    院具狀或以言詞表示彼等於系爭共有土地分割後願分別保持共有，其各別意願並
    無違反法律強制或禁止規定，應予尊重。系爭土地上現有二樓ＲＣ造房屋，因
    興建樓房之建築成本非低，故除日後改建外以不拆除為原則，又上訴人辰○○、
    寅○○、戊○○、庚○○、己○○表明如該樓房所在土地分歸伊所有，伊同意不
    予拆除，繼續保留土地上之房屋至不堪使用為止，業經記明筆錄可稽，故系爭共
    有土地上現有二樓ＲＣ造房屋之位置，除辰○○等五人分得部分外，應儘量分歸
    予各該房屋所有人。本案到場之兩造均不願因分割後土地面積有所增減而相互
    補償，是各共有人以分足土地面積為原則，彼此間並無相互補償之問題。系爭
    土地編定使用種類為鄉村區乙種建築用地，為求分割後各共有人所分得之土地得
    以完整，並與其目前之使用位置相近，暨均有對等之對外聯絡道路，以供進出通
    行，日後並能建築而無畸零地產生，應於系爭土地之北邊及中央各開闢相當之巷
    道，由各共有人保持共有，以便各共有人均等利用，並配合建築法令及減少迴車
    道所占面積，而於該二巷道交會處設置一共同之迴車道。本件部分共有人所主張
    如附圖乙案所示之分割方案，因未設置迴車道，且未依共有人之最新共有意願而
    為分割，為本院所不採，至於原判決令上訴人辰○○、紀正成、戊○○、庚○○
    、己○○、辛○○、午○○、壬○○、巳○○、未○○、申○○、卯○○等全部
    保持共有，違反各該共有人之意願，且亦未依法令設置迴車道，其所採行之分割
    方案，亦非適當之分割方法。本院依上開原則，認依附圖Ａ案所示之分割方法，
    已兼顧各共有人之意願，依各人持分分足土地，且留設必要巷道供各共有人均等
    利用，暨於上訴人辰○○、寅○○、戊○○、庚○○、己○○承諾系爭土地上Ｒ
    Ｃ造樓房繼續保留至不堪使用時為止情況下，可避免分割後立即拆除房屋之經濟
    損失，應係符合各共有人之最大利益，爰採行之，即：編號２部分面積零點零壹
    零捌貳肆公頃由被上訴人丁○○、丙○○依應有部分各貳分之壹共同取得；編號
    ３部分面積零點零伍肆壹壹柒公頃由上訴人甲○○、乙○○依應有部分各貳分之
    壹共同取得；編號４部分面積零點零零陸肆玖肆公頃由上訴人癸○○取得；編號
    ５部分面積零點零零陸肆玖肆公頃由上訴人丑○○取得；編號６部分面積零點零
    壹玖肆捌貳公頃由上訴人壬○○、巳○○、午○○依應有部分各參分之壹共同取
    得；編號７部分面積零點零壹陸貳參伍公頃由上訴人辰○○、寅○○、戊○○、
    庚○○、己○○依序按應有部分貳分之壹、捌分之壹、捌分之壹、捌分之壹、捌
    分之壹共同取得；編號８部分面積零點零零捌壹壹捌公頃及編號９部分面積零點
    零零捌壹壹捌公頃均分歸上訴人辛○○、卯○○、未○○、申○○依序按應有部
    分貳分之壹、陸分之壹、陸分之壹、陸分之壹共同取得；編號１部分面積零點零
    伍壹零壹捌公頃由兩造按附表所示之應有部分比例保持共有。
三、綜據上述，系爭共有土地以如附圖Ａ案所示之方案分割，確較為公平、合理，及
    符合各共有人之最新意願，亦合於社會經濟效用。原判決雖斟酌共有土地上之建
    物現況及各共有人之利益均等之原則予以分割，惟未及顧及上訴人等各別保持共
    有之意願，及注意相關建築法令之問題，所為之分割方案即無可維持，上訴意旨
    ，執此指摘原判決不當，求為廢棄改判，非無理由，自應由本院予以廢棄改判，
    如主文第二項所示。
四、本件係因分割共有物而涉訟，兩造之行為可認按當時之訴訟程度為伸張或防禦權
    利所必要，故由勝訴之一方亦負擔一部訴訟費用，爰依兩造共有土地之原應有部
    分比例，定其訴訟費用之負擔。
五、據上論結，本件上訴為有理由，依民事訴訟法第四百五十條、第七十八條、第八
    十一條第二款、第八十五條第一項但書、第四百六十三條、第三百八十五條第一
    項前段，判決如主文。
中      華      民      國    九十      年     十二     月     十一     日
                                    臺灣高等法院臺南分院民事第二庭
~B1審判長法官
~B2      法官
~B3      法官
附表：坐落嘉義縣東石鄉○○○段肆貳捌地號，建地，面積零點壹捌零玖公頃土地
  共有人及其應有部分：
┌───────┬─────────────────────────┐
│    姓  名    │ 應有部分                                         │
├───────┼─────────────────────────┤
│    丁○○    │各二十四分之一                                    │
│    丙○○    │                                                  │
├───────┼─────────────────────────┤
│    甲○○    │各二十四分之五                                    │
│    乙○○    │                                                  │
├───────┼─────────────────────────┤
│    癸○○    │                                                  │
│    丑○○    │                                                  │
│    壬○○    │各二十分之一                                      │
│    巳○○    │                                                  │
│    午○○    │                                                  │
├───────┼─────────────────────────┤
│    辰○○    │各十六分之一                                      │
│    辛○○    │                                                  │
├───────┼─────────────────────────┤
│    寅○○    │                                                  │
│    戊○○    │各六十四分之一                                    │
│    庚○○    │                                                  │
│    己○○    │                                                  │
├───────┼─────────────────────────┤
│    卯○○    │                                                  │
│    未○○    │各四十八分之一                                    │
│    申○○    │                                                  │
│（被繼承人紀水│                                                  │
│  鏡）        │                                                  │
└───────┴─────────────────────────┘
右為正本係照原本作成。
如對本判決上訴，須於判決送達後二十日內向本院提出上訴狀；未表明上訴理由者，
應於上訴後二十日內向本院提出理由書。
中      華      民      國    九十      年     十二     月     十一     日
~B法院書記官  謝淑玉


司法院資訊處製作；財團法人民間司法改革基金會備份。
